臺灣高等法院刑事裁定
108年度聲字第4344號
聲  請  人  臺灣高等檢察署檢察官
受  刑  人  賴智氣


上列聲請人因受刑人數罪併罰有二裁判以上，聲請定其應執行之
刑（聲請案號：108年度執聲字第1993號），本院裁定如下： 
    主  文
賴智氣因犯如附表所示各罪所處之刑，應執行有期徒刑捌月，如
易科罰金，以新臺幣壹仟元折算壹日。
    理  由
一、聲請意旨（略以）：受刑人賴智氣因違反毒品危害防制條例
    等數罪，先後經判決確定如附表，應依刑法第53條、第51條
    第5款規定，定其應執行之刑，爰依刑事訴訟法第477條第1
    項聲請裁定等語。
二、按裁判確定前犯數罪者，併合處罰之；數罪併罰有二裁判以
    上者，應依刑法第51條之規定定其應執行之刑；宣告多數有
    期徒刑者，於各刑中之最長期以上，各刑合併之刑期以下，
    定其刑期，但不得逾30年，刑法第50條、第53條、第51條第
    5款分別定有明文。又刑事訴訟法第477條第1項規定，依刑
    法第48應更定其刑者，或依刑法第53條及第54條應依刑法第
    51條第5款至第7款之規定，定其應執行之刑者，由該案犯罪
    事實最後判決之法院之檢察官，聲請該法院裁定之。
三、又按施用毒品犯行，本質上即具有高度成癮性及濫用性（參
    見毒品危害防制條例第2條第1項立法意旨自明），且因生理
    上耐藥性之影響，將導致毒品施用人必須持續不斷施用並逐
    漸增加使用劑量，方可維持每次施用時相同程度之刺激，是
    施用毒品犯行，多無法僅單純一次使用即為已足，毋寧說反
    覆、持續性的注射、吸食方為施用毒品行為之常態，是以考
    量此種反覆性及延續性特徵，將「持續多次施用毒品行為」
    評價為數罪，是否有違禁止重複評價、刑度超過罪責與不法
    內涵之疑慮。從而，於刑法評價上，「持續多次施用毒品行
    為」，是否應僅成立「集合犯」之實質上一罪，亦非無討論
    餘地。如學者亦有贊同者，當行為人基於特殊情境之制約必
    然形成多數犯罪行為，其中之多數行為並非來自於行為人所
    設定之目的，而是附帶結果。既然行為人的行為是必然性的
    多數行為，而且是出於特殊情境的制約，意義上類似一行為
    的概念，所以在侵害相同法益的前提下，適宜解釋為單純一
    罪。施用毒品行為本身，顯然具有反覆性及延續性之特徵，
    因此對於使用毒品之論罪，可以解釋為單純一罪（參見黃榮
    堅，基礎刑法學（下），2006年9月，三版一刷，第1015頁
    ）。施用毒品犯行，除明顯具接續行為特徵，論以接續犯之
    一罪外，並非不可藉由（類似）集合犯之概念，透過解釋認
    應為一罪，因而不論係刑法修正前或修正後，抑或係跨越新
    舊法之反覆成習施用毒品犯行，基於上述說明，均屬所謂「
    集合犯」之包括一罪，亦即為實質上一罪應僅論以一罪，理
    論始為一貫。
四、惟按95年7月1日，修正前刑法第56條有連續犯之裁判上一罪
    之規定，實務向對此種未間斷之多次施用同級毒品之犯行，
    採有連續犯之關係，而論以連續犯一罪之見解，忽視此種犯
    行可能為集合犯（非接續犯）實質上一罪之可能，而於連續
    犯規定刪除後，於95年5月23日最高法院95年度第8次刑事庭
    會議，仍認為連續犯之「數行為，發生在新法施行前者，新
    法施行後，該部分適用最有利於行為人之法律。若其中部分
    之一行為或數行為，發生在新法施行後者，該部分不能論以
    連續犯」等語。致連續犯規定刪除後之此種實質上反覆、多
    次犯行，無從與修正前之數行為論以連續犯之一罪，而須另
    行論罪。亦即採取所謂「二段併罰說」，將刑法修正前所為
    數次施用毒品行為論以連續犯，另將刑法修正後所為施用毒
    品行為，單獨論罪，再將刑法修正前後之二段施用毒品行為
    ，予以數罪併罰。基於此種立論，翌年即96年8月21日最高
    法院96年度第9次刑事庭會議，再就以下跨越刑法修正前後
    之施用毒品犯行，所為：「行為人於一段時日內反覆多次施
    用第一級毒品海洛因或第二級毒品安非他命之行為，在民國
    95年7月1日前之刑法尚未刪除第56條連續犯之規定前，司法
    實務上大抵視為連續犯而依連續犯之規定論處。刑法修正公
    布刪除第56條連續犯之規定，於95年7月1日施行後，原依連
    續犯論以一罪者，究採一罪一罰，予以分論併罰？抑依接續
    犯、集合犯而論以一罪？設某甲基於施用毒品之犯意，於一
    段時日內反覆多次施用第一級毒品海洛因或第二級毒品安非
    他命，其施用行為跨越95年7月1日修正刑法施行之前及後，
    究應如何論罪？」之設題，就爭議之甲、乙、丙、丁說，決
    議採取丁說而認為：「依刑法第56條修正理由之說明，謂『
    對繼續犯同一罪名之罪者，均適用連續犯之規定論處，不無
    鼓勵犯罪之嫌，亦使國家刑罰權之行使發生不合理之現象』
    、『基於連續犯原為數罪之本質及刑罰公平原則之考量，爰
    刪除有關連續犯之規定』等語，即係將本應各自獨立評價之
    數罪，回歸本來就應賦予複數法律效果之原貌。因此，就刑
    法修正施行後多次施用毒品之犯行，採一罪一罰，始符合立
    法本旨。本則法律問題，某甲於刑法修正施行前連續施用毒
    品部分，應依刑法第二條第一項之規定，適用修正前連續犯
    之規定論以一罪；刑法修正施行後之多次施用犯行，除符合
    接續犯之要件外，則應一罪一罰，再就刑法修正施行後之數
    罪，與修正前依連續犯規定所論之一罪，數罪併罰，合併定
    其應執行之刑」等語。換言之，最高法院決議仍堅持採「二
    段併罰說」，認為刪除刑法連續犯規定後之施用毒品犯行採
    「一罪一罰」，而與修正前依連續犯規定所論之一罪，數罪
    併罰。
五、實則「二段併罰說」似無法解釋同為多次施用毒品行為，何
    以於刑法修正前、後竟異其理論適用之矛盾，尤有甚者，依
    此說見解，論以連續犯加重其刑後，又再予數罪併罰，亦顯
    然不利於被告（學說上採與本院相同見解及批評者，請參見
    林鈺雄教授，跨連新舊法之施用毒品行為－兼論行為單數與
    集合犯、接續犯概念之比較，臺灣本土法學雜誌第84期，20
    06年7月，第148頁以下）。尤其上述最高法院會議所列之乙
    、丙二說，均已意識到「二段併罰說」之不妥，尤其乙說更
    謂（略以）：「所稱之施用毒品，在本質上含有反覆成習之
    意涵，顯然具有反覆性及延續性之特徵，已施用成癮，而對
    毒品有相當之依賴性者，若將其施用行為分別割裂評價為數
    罪，將導致重複評價、刑度超過罪責之危險，是以反覆成習
    之施用毒品行為，在概念上，應整個的評價為包括的一罪之
    集合犯，始符合立法意旨及刑法學理。而施用毒品行為既屬
    集合犯之習慣犯的性質，不論於刑法修正前後均是如此，縱
    行為人於刑法修正前、後各有多次施用毒品行為，倘各次施
    用毒品行為間，具有因成癮而反覆、延續施用之關係，均僅
    應論以集合犯之包括的一罪，以求理論之一致。依上所述，
    某甲雖於不同時、地先後多次施用第一級或第二級毒品，而
    其施用行為跨越95年7月1日新法施行之前及後，僅應論以集
    合犯之包括的一罪」等語，惜仍非多數說，而未為決議所採
    納。綜上所述，以「95年7月1日」作為「分割」連續犯適用
    與否之時間，是否全無疑問，惟歷經上述兩次最高法院刑事
    庭決議，至少於施用毒品之犯罪，「二段併罰說」已是牢不
    可破之見解。對於此類前後多次、持續施用毒品，期間相距
    僅數日或月餘，依社會通念，應可認係基於一個意思決定所
    為具有反覆性、延續性之犯罪行為，因實務已由最高法院的
    決議，以數罪併罰論處，本院於定執行刑時，自應考量行為
    人反覆犯施用毒品罪之性格，及此種犯罪本質上屬自傷行為
    ，並無其他具體被害人，難謂對於社會與公共秩序有重大傷
    害。基於罪罰相當之原則，而以適度調減執行刑之方式，以
    符比例原則。
六、查受刑人因違反毒品危害防制條例等案件，分別先後判處如
    附表所示之刑（詳如附表所示），均經分別確定在案，有卷
    附各該判決、本院被告前案紀錄表可查。如附表編號1、2所
    示數罪，均為得易科罰金之罪，茲檢察官據此聲請最後事實
    審之本院定其應執行之刑，本院審核後認該聲請為正當，又
    查受刑人如附表編號1、2兩罪，均屬施用第二級毒品犯行，
    其本質上為成癮行為，犯罪時間分別為「107年7月20日採尿
    前96小時許」、「108年1月9日上午6時30分許」，施用地點
    均在其住處，時間接近、地點相同，屬制約情狀下之一行為
    ，且此種犯罪所生危害實以自戕身心健康為主，對於他人生
    命、身體、財產等法益尚無明顯而重大之實害，是應著重對
    於受刑人之矯治、教化，而非科以重罰，難認有將其長期監
    禁之必要。罪責相當原則涉及對於人格、性格的評價，越高
    的犯罪頻率越代表犯罪行為人穩定的人格傾向，此時多數犯
    罪行為的意義應有責任遞減原則之適用，而絕非象徵性單純
    的數字相加減的方式視之。是定其應執行刑，不能忽略深究
    個案情節，並以整體觀察受刑人於該等時間所以為此等犯罪
    的犯罪脈絡及犯罪人格歷程。本院藉此定其應執行刑之機會
    調節，重新自整體考量行為人依其犯數罪間所反映的人格特
    性，並實現刑罰經濟的功能，尤其是應報與預防間的調和，
    酌定合適的應執行刑，使受刑人所犯如附表2罪不致過度評
    價，爰依法定其應執行之刑如主文所示，並諭知易科罰金之
    折算標準。
七、末按數罪併罰之案件，雖應依刑法第50條、第51條規定就數
    罪所宣告之刑定其應執行之刑，然此僅屬就數罪之刑，如何
    定其應執行者之問題，本於數宣告刑，應有數刑罰權，此項
    執行方法之規定，並不能推翻被告所犯係數罪之本質，若其
    中一罪之刑已執行完畢，自不因嗣後定其執行刑而影響先前
    一罪已執行完畢之事實。是以各案中一部分犯罪之宣告刑已
    經執行完畢，仍應依法聲請犯罪事實最後判決之法院裁定，
    再依所裁定之執行刑，換發指揮書併合執行，其前已執行之
    有期徒刑部分，應予扣除。本件受刑人所犯如附表編號1所
    示之罪雖已執畢，有本院被告前案紀錄表附卷可證，惟如附
    表編號1、2所示之罪，既合於數罪併罰之要件，依據前述說
    明，仍應就如附表編號1、2所處之罪刑，合併定其應執行刑
    ，併此敘明。
八、依刑事訴訟法第477條第1項，刑法第第53條、第51條第5款
    、第41條第1項前段、第8項，裁定如主文。
中　　華　　民　　國　　108 　年　　12　　月　　30　　日
                  刑事第二庭    審判長法　官  周盈文 
                                      法　官  郭豫珍
                                      法　官  錢建榮
以上正本證明與原本無異。
不得抗告。
                                      書記官  許俊鴻
中　　華　　民　　國　　108 　年　　12　　月　　31　　日